【裁判字號】    97,上易,98
【裁判日期】    970716
【裁判案由】    損害賠償
【裁判全文】
臺灣高等法院高雄分院民事判決          97年度上易字第98號
上  訴  人  丁○○
            乙○○
共      同
訴訟代理人  丙○○
被 上訴 人  安泰人壽保險股份有限公司
法定代理人  己○
訴訟代理人  戊○○
被 上訴 人  安泰南榮人身保險代理人股份有限公司
法定代理人  甲○○
上列當事人間因損害賠償事件，對於民國97年3 月5 日臺灣高雄
地方法院97年度訴字第45號第一審判決提起上訴，本院於97年7
月2 日辯論終結，茲判決如下：
    主  文
上訴駁回。
第二審訴訟費用由上訴人負擔。
    事實及理由
一、被上訴人安泰南榮人身保險代理人股份有限公司（下稱安泰
    南榮公司）原法定代理人為曾淑如，該公司於民國96年11月
    12日決議解散，解散基準日為96年12月31日，並報請高雄市
    政府及行政院金融監督管理委員會，分別以97年1 月14日高
    市府建二公字第09700414480 號函、金管保三字第09702020
    370 號函准予解散登記，且選任甲○○為清算人，向台灣高
    雄地方法院陳報在案，此有安泰南榮公司民事陳報清算人就
    任狀在卷可稽（本院卷第40頁），並為上訴人所不爭執，依
    公司法第8 條第2 項之規定，公司之清算人在執行職務範圍
    內，亦為公司負責人，是甲○○聲明承受訴訟，於法有據，
    應予准許。
二、上訴人主張：上訴人丁○○與上訴人乙○○為配偶關係，丁
    ○○為安泰南榮公司員工，並向被上訴人安泰人壽保險股份
    有限公司（下稱安泰人壽公司）投保人壽暨意外險。伊等於
    92年12月3 日在高雄市○○○路449 號前，發生交通事故並
    受有傷害（下稱系爭車禍）。詎安泰人壽公司員工於93年9
    月間，未經伊等之同意，擅自向高雄市政府警察局交通警察
    大隊（下稱高市交通大隊）調取伊等車禍相關資料（下稱系
    爭車禍資料），並交付予安泰南榮公司。又安泰人壽公司員
    工另據丁○○就系爭車禍意外事件申請保險理賠，所簽署之
    病歷資料查詢同意書，向相關醫療院所調取丁○○之就醫資
    料（下稱系爭就醫資料），亦未經丁○○之同意，交付予安
    泰南榮公司。嗣丁○○分向勞工保險局（下稱勞保局）申請
    勞工保險傷病給付及向高雄市政府勞工局（下稱勞工局）申
    請工資補償爭議勞資調解，安泰南榮公司復將系爭車禍資料
    及就醫資料（下合稱系爭資料）轉提供予勞保局、勞工局，
    而侵害伊等之隱私權，致伊等精神受有痛苦，被上訴人自應
    賠償精神慰撫金。爰依民法第184 條第1 項前段、第188 條
    第1 項前段、公司法第23條第2 項之規定，求為命安泰人壽
    公司應分別給付丁○○新台幣（下同）30萬元、乙○○5 萬
    元，安泰南榮公司應分別給付丁○○30萬元、乙○○5 萬元
    ，以上給付均加計自96年7 月25日起至清償日止之法定遲延
    利息之判決。
三、被上訴人則以：安泰人壽公司調取系爭車禍資料及就醫資料
    ，係依一般理賠之正常程序調查整體事件，無庸經上訴人授
    權始能取得。又伊等間簽有代理人合約書，約定安泰人壽公
    司授權安泰南榮公司處理核保、理賠、保全等作業，故安泰
    人壽公司將辦理理賠審核所需資料提供予安泰南榮公司，並
    無不法，上訴人亦無權利受損可言。再上訴人所主張之事實
    均發生於93年間，惟至96年7 月24日始提起本訴，損害賠償
    請求權亦已罹於時效等語，資為抗辯。
四、原審判決駁回上訴人之訴，上訴人就其中部分提起上訴，其
    上訴聲明：(一)原判決關於駁回上訴人後開第二、三項部分廢
    棄。(二)安泰人壽公司應給付丁○○5 萬元，給付乙○○1 萬
    元，及均自96年7 月25日起至清償日止，按年息5%計算之利
    息。(三)安泰南榮公司應給付丁○○5 萬元，給付乙○○1 萬
    元，及均自96年7 月25日起至清償日止，按年息5%計算之利
    息。被上訴人則答辯聲明：上訴駁回。（至上訴人於原審請
    求超過上訴聲明部分，未據上訴，業已確定。）
五、兩造不爭執及爭執之事項：
甲、不爭執事項：
  (一)丁○○為安泰南榮公司員工，向安泰人壽公司投保人壽暨意
    外險，並簽有病歷資料查詢同意書。
  (二)丁○○、乙○○於92年12月3 日在高雄市○○○路發生交通
    事故；安泰人壽公司於93年9 月間向高市交通大隊調取車禍
    相關資料，及向醫療院所調取丁○○車禍就醫資料，嗣交付
    予安泰南榮公司。
  (三)安泰南榮公司人員復將系爭資料，於丁○○向勞保局申請勞
    工保險傷病給付及向勞工局申請工資補償爭議勞資調解之際
    ，分別提供予勞保局及勞工局。
乙、爭執之事項：
  (一)安泰人壽公司調取丁○○、乙○○之車禍資料及丁○○之就
    醫資料，是否不法侵害丁○○、乙○○之隱私權？
  (二)安泰人壽公司將所調取丁○○、乙○○之車禍資料及丁○○
    之就醫資料，提供予安泰南榮公司，是否不法侵害丁○○、
    乙○○之隱私權？
  (三)安泰南榮公司將系爭資料交付予勞保局、勞工局之行為，有
    無不法侵害丁○○、乙○○之隱私權？
  (四)上訴人之請求權是否已罹於時效？
六、本院之判斷：
  (一)安泰人壽公司調取丁○○、乙○○之車禍資料及丁○○之就
    醫資料，是否不法侵害丁○○、乙○○之隱私權？
  1.上訴人主張安泰人壽公司員工未經其同意而調取系爭資料，
    致侵害其等隱私權等情；安泰人壽公司固不否認有向高市交
    通大隊及相關醫療所調取系爭資料，惟否認該行為係侵害上
    訴人之權利，並以前詞置辯等語。經查，丁○○向安泰人壽
    公司投保人壽暨意外險，於92年12月3 日保險期間發生系爭
    車禍，即向安泰人壽公司申請理賠一節，有美國安泰人壽安
    泰員工承攬人團體保險加入表、團體保險金申請書暨理賠報
    備單（內含病歷資料查詢同意書）可稽（證物外放）、為兩
    造所不爭執，堪信為真正。而一般保險公司受理被保險人申
    請車禍事故理賠時，衡情均會就保險事故及理賠對象進行查
    證，以確認是否符合保險契約之給付要件，斷無僅憑被保險
    人之申請即可遽為決定，此應為擔任理賠調查職務之丁○○
    所知悉，此有丁○○親筆書立之說明書可參（原審卷第123
    至127 頁）。是安泰人壽公司辦理丁○○申請理賠業務，據
    丁○○所簽署之病歷資料查詢同意書，向其就醫之相關醫療
    院所調取系爭就醫資料，並向處理交通車禍單位調取系爭車
    禍資料，以資審核理賠申請之依據，自屬業務上之正當行使
    ，並無不法。
  2.上訴人雖主張其未簽署交通事故調查同意書云云。惟依安泰
    人壽公司向高市交通大隊行文之意旨，係請求該大隊就系爭
    車禍勘驗當時，對車禍肇事原因及事故經過，受傷乘客之詳
    細資料，給予資料與協助，以為相關保險理賠給付之核辦等
    情，有安泰人壽公司93年9 月2 日函1 紙在卷可憑（原審卷
    第6 頁），而高市交通大隊回函則以「(一)九十二年十二月三
    日十五時五十分許，在本市小港區○○○路四四九號前發生
    交通事故，經本大隊處理員警到達現場時，詢問對造施仲陽
    先生稱駕駛車號2S-1893 號自用小客車，沿沿海一路中間快
    車道由北向南迴轉往北行駛，詢問丁○○先生稱駕駛車號YO
    -1083 號自用小客車，沿沿海一路內側快車道由北向南行駛
    ，致雙方車駕駛人受傷、丁○○先生所附載之兩位乘客均受
    傷送小港醫院急救。(二)本案經本府交通局車輛行車事故鑑定
    委員會鑑定結果，施仲陽先生應負變換車道未保持安全距離
    之肇責，丁○○先生無肇事原因。(三)丁○○先生駕駛之自用
    小客車車上附載之乘客曾春英女士……乙○○女士……」等
    語（原審卷第7 、8 頁），依上開函文內容觀之，應係安泰
    人壽公司就丁○○申請理賠事宜所進行之查證，且肇事原因
    及車禍事故純係客觀事實之記載，要與一般隱私權所保護個
    人私領域之權利不同，應無侵害隱私權可言。況高市交通大
    隊對於函詢單位來文函覆提供與否，乃本於職權之行使，要
    與被上訴人是否經上訴人之授權無涉，自難以其未經授權而
    取得系爭車禍資料，遽為不利安泰人壽公司之認定。
  3.上訴人又主張安泰人壽公司於93年8 月11日發函予丁○○，
    表達拒絕理賠保險金外，並將丁○○申請理賠之書面資料即
    勞工保險殘廢診斷書、身分證件等退還丁○○，足見丁○○
    與安泰人壽公司間已終止代理權關係，故委任關係已經終止
    ，丁○○既未再簽署任何文件授權安泰人壽公司調閱其系爭
    資料，安泰人壽公司即無權代理丁○○向相關醫療院所及高
    市交通大隊調取相關資料云云，並提出永春郵局存證信函72
    6 號、安泰人壽公司93年8 月11日函各1 件為證（原審卷第
    93至96頁）。惟安泰人壽公司縱為拒絕理賠保險金，並將丁
    ○○之申請理賠保險金書面資料即勞工保險殘廢診斷書、身
    分證件等退還，惟丁○○對安泰人壽公司拒絕賠償尚有爭議
    ，事後並已提起給付保險金之民事訴訟，此為丁○○所不爭
    執（原審卷第148 頁），則安泰人壽公司認理賠之相關作業
    尚須瞭解及查證，故而調取系爭資料加以審核，即屬必要，
    上訴人主張安泰人壽公司拒絕理賠後即不得再調取系爭資料
    ，致侵害其等隱私權云云，尚不足取。
  4.另系爭車禍事故發生時，丁○○所駕駛之自用小客車上附載
    乘客即乙○○及訴外人曾春英2 人，固為上訴人所不爭執，
    而丁○○既係安泰人壽公司之保戶，其駕駛自用小客車發生
    車禍，安泰人壽公司基於理賠作業，函請高市交通大隊提供
    乘客名單，藉以掌握車禍發生現場全貌，高市交通大隊據以
    於函文中將受傷乘客名單一併提供予安泰人壽公司，自合於
    常情，並無不法，難認即為不法侵害乙○○之權利。
  (二)安泰人壽公司將所調取丁○○、乙○○之車禍資料及丁○○
    之就醫資料，提供予安泰南榮公司，是否不法侵害丁○○、
    乙○○之隱私權？
    安泰人壽公司抗辯其就保險賠理作業係委由安泰南榮公司進
    行個案理賠調查，並提出雙方簽訂之代理人合約書為據（原
    審卷第35頁）。依該合約書就理賠作業之約定，安泰人壽公
    司對於被保險人申請理賠時，係委由安泰南榮公司辦理保戶
    申請理賠事宜，並為理賠調查而確認保險給付之對象及事故
    符合保險契約之約定及項目。且依丁○○書立之說明書亦載
    ：「安泰南榮人身保險代理人股份有限公司專為ING 安泰人
    壽保險股份有限公司客戶申請保險金或新投保時做一些調查
    和專案的工作。我在南榮任職調查科，擔任調查員的職位，
    工作內容為生存調查、給付調查、死亡調查、到醫院調閱保
    戶的病歷等」（原審卷第123 頁），足徵丁○○原受僱於安
    泰南榮公司，並擔任理賠調查工作，自應對於安泰人壽公司
    委由安泰南榮公司執行保險之核保、理賠等業務甚為知悉，
    是其否認上開被上訴人間所簽訂代理人合約書之效力，即不
    足採。準此，安泰人壽公司就系爭車禍理賠案件，依上開代
    理人合約書之約定，將其調取之系爭資料提供予安泰南榮公
    司進行審核，乃基於理賠業務所需，核屬業務範圍之正當行
    為，自無侵害丁○○之權利。另安泰人壽公司將取得乙○○
    於車禍事故在場且受傷之相關資料，併送安泰南榮公司理賠
    審核，自同係系爭車禍理賠查核範疇，尚難認有何不法侵害
    乙○○之隱私權。
  (三)安泰南榮公司將系爭資料交付予勞保局、勞工局之行為，有
    無不法侵害丁○○、乙○○之隱私權？
  1.上訴人主張其授與安泰人壽公司代理權範圍，僅限於安泰人
    壽公司因申請理賠保險金之需要，向醫院調閱病歷資料，使
    用於與理賠相關事項，並未授權安泰南榮公司使用於上開業
    務外之範圍云云；安泰南榮公司固不否認將自安泰人壽公司
    所取得之系爭資料，提供予勞保局、勞工局，惟否認該行為
    侵害上訴人之權利。惟查，丁○○原為安泰南榮公司員工，
    並依法加入勞工保險，且丁○○因系爭車禍向勞保局提出勞
    工保險傷病給付申請等情，均為兩造所不爭執。又勞保局為
    審核丁○○上開申請，函請投保單位即安泰南榮公司提供就
    診、車禍相關資料，及包括事故當時附載家屬資料，作為決
    定給付與否之憑斷，則安泰南榮公司自有提供義務，此有勞
    保局94年4 月19日保給簡字第021250454 號函在卷足參（外
    放），是以，安泰南榮公司將系爭資料交予勞保局，俾使勞
    保局審核丁○○傷病給付之申請，資為判斷丁○○因本件交
    通事故所受之給付，洵屬正當，並無不法侵害上訴人2 人之
    隱私權。
  2.至安泰南榮公司將系爭資料提供予勞工局，則係丁○○因本
    件交通事故，而與其雇主即安泰南榮公司間工資糾紛，向勞
    工局申請工資補償爭議勞資調解。安泰南榮公司為該調解事
    件之當事人，調解事件攸關安泰南榮公司應否對丁○○補償
    工資，安泰南榮公司將系爭資料提供予高雄市政府勞工局作
    為舉證及說明，以主張自己之權利，並無不當，難謂有何不
    法侵害上訴人2人之隱私權。
  (四)上訴人之請求權是否已罹於時效？
    被上訴人之前開行為並未侵害上訴人之隱私權，是上訴人依
    民法第184 條第1 項前段、第188 條第1 項前段、公司法第
    23條第2 項之規定，請求被上訴人賠償非財產上損害，均屬
    無據。上訴人既無請求權可資主張，自無庸再論消滅時效爭
    點之必要，併予敘明。
七、綜上所述，上訴人主張被上訴人侵害其隱私權等情，尚屬無
    據，自無足採，從而，其依民法第184 條第1 項前段、第18
    8 條第1 項前段、公司法第23條第2 項之規定，請求安泰人
    壽公司應給付丁○○5 萬元，給付乙○○1 萬元，及均自96
    年7 月25日起至清償日止，按年息5%計算之利息；安泰南榮
    公司應給付丁○○5 萬元，給付乙○○1 萬元，及均自96年
    7 月25日起至清償日止，按年息5%計算之利息，均為無理由
    ，不應准許。原審就此部分為上訴人敗訴之判決，並無不合
    ，上訴意旨指摘原判決此部分不當，求予廢棄改判，為無理
    由，應予駁回。又本件事證已臻明確，兩造其餘攻擊防禦方
    法及舉證，均與判決結果不生影響，核無論述之必要，附此
    敘明。
據上論結，本件上訴為無理由，依民事訴訟法第449 條第1 項、
第78條、第85條第1 項前段，判決如主文。
中    華    民    國    97    年    7     月    16    日
                            民事第五庭
                                審判長法官  蔡明宛
                                法      官  曾錦昌
                                法      官  魏式璧
以上正本證明與原本無異。
本判決不得上訴。
中    華    民    國    97    年    7     月    16    日
                                書  記  官  林明威


司法院資訊處製作；財團法人民間司法改革基金會備份。
